【裁判字號】    99,交聲,3560
【裁判日期】    991231
【裁判案由】    交管條例聲異
【裁判全文】
臺灣板橋地方法院交通事件裁定        99年度交聲字第3560號
原處分機關  交通部公路總局臺北區監理所
異  議  人
即受處分人  葉素月
上列受處分人因違反道路交通管理處罰條例案件，對於交通部公
路總局臺北區監理所民國99年10月29日所為之裁決（北監自裁字
第裁40-AEY870061號），聲明異議，本院裁定如下：
    主  文
原處分撤銷。
葉素月不罰。
    理  由
一、原處分意旨略以：異議人即受處分人葉素月於民國99年5 月
    5 日上午8 時55分許，在臺北市○○○路前254 號，開啟車
    門時，與車號012-XM貨車發生擦撞，因依道路交通安全規則
    第112 條第3 項規定：「汽車停車時，應依下列規定：汽車
    臨時停車或停車，開啟或關閉車門時，應注意行人、其他車
    輛，並讓其先行」，異議人開啟車門時，未注意其他車輛，
    致與車號012-XM貨車發生擦撞，因認異議人有「開啟車門未
    注意其他車輛肇事」之違規事實，經警製單舉發，爰依道路
    交通管理處罰條例第56條第1 項第9 款規定，裁處異議人罰
    鍰新臺幣（下同）900 元等語。
二、異議意旨略以：異議人駕駛車號5526-VE 號自用小客車，原
    停放在臺北市○○○路前254 號的第13號停車格內，案發當
    時，異議人辦完事情，準備從該處離開，而走向停放在停車
    格內的汽車，開啟上開自用小客車的駕駛座車門，準備進入
    上開自用小客車內之際，突然聽聞碰撞聲響，上開自用小客
    車的駕駛座車門即遭車號012-XM號貨車撞上，並造成車門損
    壞，而異議人當時並非停車後始開啟車門，而是要上車始開
    啟車門，且異議人開啟車門之行為並無任何不當，原處分顯
    然錯誤，應予撤銷，爰依法聲明異議等語。
三、經查：
  (一)異議人於99年5 月5 日上午8 時55分許，在臺北市○○○路
    前254 號前之停車格，開啟停放於該處之車號5526-VE 號自
    用小客車之左前車門，準備進入車內之際，異議人開啟之車
    門邊緣與證人周顯正駕駛之車號012-XM貨車發生擦撞而毀損
    一節，業據異議人供承明確，核與證人周顯正之證述情節相
    符，並有照片6 張附卷可稽，是異議人是準備上車而開啟車
    門，並非停車時而開啟車門一情，即堪認定。
  (二)因道路交通管理處罰條例第56條第1 項第9 款係規定：「汽
    車駕駛人停車時，有下列情形之一者，處新臺幣600 元以上
    1,200 元以下罰鍰：九停車時間、位置、方式、車種不依規
    定」，依其文義，顯然係針對汽車駕駛人之停車行為，有關
    停車之時間、位置、方式應遵循交通安全法令所為之規範，
    至於停車以外之其他行為，並非該條文義所可能涵攝，自不
    得依道路交通管理處罰條例第56條第1 項規定為處罰。另道
    路交通安全規則第112 條第1 項、第2 項、第3 項則分別規
    定：「第112 條汽車停車時，應依下列規定：禁止臨時停
    車處所不得停車。彎道、陡坡、狹路、槽化線、交通島或
    道路修理地段不得停車。機場、車站、碼頭、學校、娛樂
    、展覽、競技、市場或其他公共場所出、入口及消防栓之前
    ，不得停車。設有禁止停車標誌、標線之處所不得停車。
    在設有殘障者專用停車標誌處所，非殘障用車不得停放。
    汽車所有人、汽車買賣業或汽車修理業不得在道路上停放
    待售或承修之車輛。路邊劃有停放車輛線之處所不得停車
    營業。自用汽車不得於營業汽車招呼站停車。顯有妨礙
    其他人、車通行處所，不得停車。不得併排停車。於坡
    道不得已停車時應切實注意防止車輛滑行。汽車發生故障
    不能行駛，應即設法移置於無礙交通之處。該故障車輛在未
    移置前或移置後均應豎立車輛故障標誌。該標誌在行車時速
    40公里之路段，應豎立於車身後方5 公尺至30公尺之路面上
    ，在行車時速逾40公里之路段，應豎立於車身後方30公尺至
    100 公尺之路面上，交通擁擠之路段，應懸掛於車身之後部
    。車前適當位置得視需要設置，車輛駛離現場時，應即拆除
    。停於路邊之車輛，遇畫晦、風沙、雨雪、霧靄時，或在
    夜間無燈光設備或照明不清之道路，均應顯示停車燈光或反
    光標識。在停車場內或路邊准停車處所停車時，應依規定
    停放，不得紊亂。停車時間、位置、方式及車種，如公路
    主管機關、市區道路主管機關或警察機關有特別規定時，應
    依其規定」、「停車時應依車輛順行方向緊靠道路右側，但
    單行道應緊靠路邊停車。其右側前後輪胎外側距離緣石或路
    面邊緣不得逾40公分，在單行道左側停車時，比照辦理」、
    「汽車臨時停車或停車，開啟或關閉車門時，應注意行人、
    其他車輛，並讓其先行」，是觀諸道路交通安全規則第112
    條之規範內容，其中第1項 原則上係就不得停車之處所，加
    以規範，第2 項針對停車方式所為之規範，第3 項則就停車
    時開啟或關閉車門所為之規範，是不論道路交通管理處罰條
    例第56條第1 項或道路交通安全規則第112 條第3 項，規範
    之對象與範圍均係針對停車行為或停車後之開啟或關閉車門
    之行為，並不包括駕駛人準備上車時開啟車門之行為。因本
    件異議人開啟之車門與其他車輛發生擦撞，並非係因停車而
    開啟車門，自非道路交通管理處罰條例第56條第1 項第9 款
    、道路交通安全規則第11 2條第3 項之規範對象，原處分機
    關援引上開規定裁處異議人罰鍰900 元，已屬無據。
  (三)再異議人縱於開啟車門時，應注意往來車輛與行人，避免因
    自己開啟車門之行為而肇致往來車輛或行人受傷，因客觀上
    並無任何證據顯示本件道路交通事故之發生，係因異議人開
    啟車門不當所致，原處分機關以異議人開啟車門未注意車輛
    為由，裁處異議人罰鍰，自無理由。蓋依卷附照片所示，異
    議人駕駛之車號5526-VE 號自用小客車，緊靠道路右側停放
    ，左側留有相當空間可供開啟車門，證人周顯正於本院審理
    時亦證稱：伊當日駕駛小貨車準備停放路邊，以進行卸貨，
    伊目睹異議人從車子前面走過來，以為異議人會讓伊，沒想
    到異議人開啟車門，以致伊駕駛之小貨車的卡榫與異議人開
    啟的車門邊緣發生擦撞而肇事等語，是本件道路交通事故係
    因證人周顯正駕車準備插入右側的停車格內，以致與異議人
    開啟之車門發生擦撞而肇事。依異議人與證人周顯正陳述之
    內容，異議人係開啟車門後，始發生車門遭小貨車擦撞之情
    事，顯示異議人開啟車門時，證人周顯正駕駛之小貨車尚未
    抵達異議人停放汽車的旁邊，異議人因而能順利開啟車門，
    事後始因周顯正為停入停車格內，以致駕車往右靠而與異議
    人開啟之車門發生擦撞，準此以言，異議人為進入車內而開
    啟車門時，因當時旁邊並無任何車輛或行人，客觀上自難認
    異議人開啟車門之行為，有何不當，至於周顯正事後因駕車
    過於貼近異議人開啟之車門，致擦撞異議人開啟之車門邊緣
    而肇事，自難歸責於異議人。
  (四)綜上所述，原處分機關未詳查相關事證，遽認異議人有開啟
    車門未注意其他車輛之違規行為，而違反道路交通管理處罰
    條例第56條第1 項第9 款之規定，容有未合。本件受處分人
    之異議為有理由，自應由本院將原處分撤銷，並另為不罰之
    諭知，以資適法。
三、據上論斷，應依道路交通案件處理辦法第20條，裁定如主文
    。
中    華    民    國    99    年    12    月    31    日
                  交通法庭  法  官  高增泓
以上正本證明與原本無異。
如不服本裁定應於送達後5 日內向本院提出抗告狀。
                            書記官  林政良
中    華    民    國    99    年    12    月    31    日

司法院資訊處製作；財團法人民間司法改革基金會備份。
